【裁判字號】    92,台上,183
【裁判日期】    920123
【裁判案由】    回復原狀等
【裁判全文】
最高法院民事判決                                九十二年度台上字第一八三號
    上  訴  人  甲○○
    訴訟代理人  蘇吉雄律師
                陳雅娟律師
    被 上訴 人  鍾瑞嶂即國仁醫院
右當事人間請求回復原狀等事件，上訴人對於中華民國九十年四月十一日台灣高等法
院高雄分院第二審判決（八十八年度重上字第六一號）提起上訴，本院判決如左：
    主  文
原判決關於駁回上訴人其餘上訴及該訴訟費用部分廢棄，發回台灣高等法院高雄分院
。
    理  由
本件被上訴人起訴主張：伊於民國（下同）八十三年三月二十四日將坐落屏東市○○
段第四五０號土地上之國仁醫院新建工程，交由上訴人承攬設計，並委任其為監造人
，伊已支付上訴人全部報酬新台幣（下同）九百三十萬元。惟伊於八十五年八月十二
日領得建造執照，發包營造廠估價興建時，投標廠商均反應上訴人所提出之設計圖無
法正確估價、按照施工，並有多項重大瑕疵。伊催告上訴人改進缺失，上訴人卻不肯
修補，且表明辭去監造之責。伊為免建造執照失效，乃於八十六年八月九日以存證信
函解除兩造間之規劃設計契約。又上訴人業於八十六年一月二十二日國仁醫院新建工
程聲明事項中，表明辭去監造之責，委任監造之契約業已終止，若認其聲明尚未終止
監造關係，伊亦得隨時終止委任契約，並以起訴狀繕本之送達，為終止委任上訴人監
造之意思表示，兩造間之設計、監造關係，既已依法解除、終止，且關於監造部分上
訴人從未履行，故上訴人應返還全部之設計、監造費九百三十萬元。又上訴人向伊借
款四百六十三萬元，拒絕返還等情，爰依民法第二百五十九條、第四百七十八條規定
，求為命上訴人給付一千三百九十三萬元並加計法定遲延利息之判決。（第一審判命
上訴人給付七百四十二萬元本息，並駁回被上訴人其餘之訴。上訴人就其敗訴部分提
起第二審上訴，被上訴人提起附帶上訴，原審將第一審判命上訴人給付超過二百七十
九萬元本息部分廢棄，改判駁回被上訴人該部分之訴，並駁回上訴人之其餘上訴及被
上訴人之附帶上訴。被上訴人就其敗訴部分，未聲明不服，上訴人則就命其返還監造
費用二百七十九萬元本息之敗訴部分，提起第三審上訴）。
上訴人則以：伊已完成全部設計圖，被上訴人領得建造執照後，依其設計圖公開招標
，經樺園營造廠股份有限公司（下稱樺園營造公司）得標，並由該公司於八十六年五
月十三日向屏東縣政府申報開工，伊要求被上訴人及樺園營造公司提供其二者間之合
約圖說，以便核對核准圖說，督導樺園營造公司確實按圖施工，但至今遲未提供，致
伊無法監督工程進度。本件工程遲不開工乃被上訴人及樺園營造公司之責任。且伊無
可歸責之事由，而被上訴人片面任意終止承攬契約，亦應給付其應得利益等語，資為
抗辯。
原審將第一審所為命上訴人給付超過二百七十九萬元本息部分之判決廢棄，改判駁回
被上訴人該部分之訴，並駁回上訴人之其餘上訴，無非以：被上訴人主張其將國仁醫
院新建工程，交由上訴人設計及監造，已支付上訴人全部報酬九百三十萬元之事實，
業據提出委託契約書為證，且為上訴人所不爭執。而上訴人之設計圖並無重大瑕疵，
且無不能估價及施工之情形，業經台灣省土木技師公會及台灣省建築師公會會同鑑定
明確，被上訴人主張解除系爭工程委託設計監造契約，依法無據。按系爭委託設計監
造契約屬承攬契約性質，被上訴人依民法第五百十一條之規定得隨時終止契約，被上
訴人於終止契約後，上訴人已完成設計圖部分之報酬，固應給付上訴人，惟關於系爭
工程監造部分，上訴人並未執行監造工作，自不得請求被上訴人給付該部分之報酬。
至於被上訴人於終止契約後，是否造成上訴人損害，上訴人並未能舉證證明，自無從
加以審酌。按系爭工程設計及監造之總金額為九百三十萬元，依系爭委託契約書第三
條約定，監造部分之酬勞占總價之百分之三十，為二百七十九萬元。上訴人已受領該
部分酬勞，被上訴人於終止契約後，自應退還被上訴人。從而，被上訴人請求上訴人
返還二百七十九萬元本息，應予准許等詞，為其判斷之基礎。
惟查上訴人辯稱：被上訴人於八十六年五月十三日向屏東縣政府申報開工後，上訴人
先後依據被上訴人通知函指示之注意及應辦事項，派監造人員駐地監工，並要求被上
訴人及承包商樺園營造公司提供合約圖說以便監造，並提出被上訴人之通知函、上訴
人之回函及存證信函為憑（見一審卷(一)第二六、二五六、二五七、二六０頁），且上
訴人執行監造之行為後，並將系爭工程工地現況申報屏東縣政府建設局備查等語 (見
原審卷第一三六頁）。果爾，上訴人於被上訴人終止契約前，是否完全未履行監造行
為？即滋疑義。原審未遑詳查逕認上訴人未實施監造行為，已嫌速斷。次按損害賠償
除法律另有規定或契約另有訂定外，須填補債權人所受損害（即積極損害）與所失利
益（即消極損害）。而依通常情形，或依已定之計劃設備，或其他特別情事，可得預
定之利益，視為所失利益，民法第二百十六條第二項有明文規定。準此，凡依外部情
事，足認其已有取得利益之可能，因責任原因事實之發生，致不能取得者，即為所失
之利益，應由債務人賠償，而不以有取得利益之絕對確實為必要。本件上訴人已完成
之設計圖無重大瑕疵，且無不能估價及按圖施工情事，為原審確定之事實。則上訴人
辯稱：伊無可歸責之事由，於系爭工程完工後，可獲得預期約定監造報酬二百七十九
萬元，因被上訴人片面終止系爭合約，致伊不能履行監造義務，自得請求被上訴人賠
償此項所失利益，而就被上訴人預付之監造報酬獲得清償等語（見原審卷(一)第二六０
、二六一頁、原審卷(二)第一四一、一四二頁）。上訴人所辯，是否全無足取，亟待澄
清。原審就上訴人此項攻擊防禦方法，未說明其法律上意見，徒以上訴人未能舉證證
明被上訴人終止契約是否造成損害，而為上訴人敗訴判決，有未洽。上訴論旨，執以
指摘原判決不利於己部分為不當，求予廢棄，非無理由。
據上論結，本件上訴為有理由。依民事訴訟法第四百七十七條第一項、第四百七十八
條第一項，判決如主文。
中      華      民      國    九十二    年      一      月    二十三    日
                              最高法院民事第五庭
                                  審判長法官  朱  錦  娟
                                        法官  顏  南  全
                                        法官  許  澍  林
                                        法官  葉  勝  利
                                        法官  劉  延  村
      右正本證明與原本無異
                                              書  記  官
中      華      民      國    九十二    年      二      月      十      日


司法院資訊處製作；財團法人民間司法改革基金會備份。
